【裁判字號】    88,易,1891
【裁判日期】    890112
【裁判案由】    詐欺
【裁判全文】
臺灣臺北地方法院刑事判決                        八十八年度易字第一八九一號
    公  訴  人  臺灣臺北地方法院檢察署檢察官
    被      告  甲○○
    選任辯護人  李志男
右列被告因詐欺案件，經檢察官提起公訴（八十七年度偵字第二四三八五號），本院
判決如左：
    主  文
甲○○無罪。
    理  由
一、公訴意旨略以：甲○○以勘輿地理風水為業，於民國八十七年一月初，緣丙○○
    擬在台北市○○路經營豆漿店，而委託甲○○勘察風水，甲○○趁此機會，誆稱
    八德路之店面風水不盡理想，而明知其所有門牌號碼台北縣新店市○○路二號及
    四號房屋，其坐落之基地即台北縣新店市安坑股芊蓁湖小段二三之六地號土地，
    已於七十七年八月二十日經台灣省政府七十七府地四字第八九一六二號函列為碧
    潭路道路拓寬工程用地，並經徵收發放補償金完畢，該房屋隨時會拆除，無法繼
    續使用，甲○○竟意圖為自己不法之所有，遊說丙○○承租該屋，故意隱瞞上開
    重要事項，致使丙○○陷於錯誤，乃於八十七年一月五日承租該屋，租期三年，
    每月租金新台幣 (下同)八萬元，而交付現金十萬元，餘簽發面額三十八萬元、
    四十八萬元支票各一張及九十六萬元支票二張予甲○○。迨八十七年五月底及八
    月五日該房屋即遭部分拆除，因認被告涉有刑法第三百三十九條第一項詐欺罪嫌
    云云。
二、按犯罪事實應依證據認定之，無證據不得推定其犯罪事實。又不能證明被告犯罪
    者，應諭知無罪之判決，刑事訴訟法第一百五十四條、第三百零一條第一項分別
    定有明文。又刑事訴訟上證明之資料，無論其為直接證據或間接證據，均須達於
    通常一般之人均不致於有所懷疑，而得確信其為真實之程度，始得據為有罪之認
    定，若其關於被告是否犯罪之證明未能達此程度，而有合理性懷疑之存在，致使
    無從形成有罪之確信，根據「罪證有疑，利於被告」之證據法則，即不得遽為不
    利被告之認定（最高法院七十六年度台上字第四九八六號判例意旨參照），其以
    情況證據（即間接證據）斷罪時，尤須基於該證據在直接關係上所可證明之他項
    情況事實，本乎推理作用足以確證被告有罪，方為合法，不得徒憑主觀上之推想
    ，將一般經驗上有利被告之其他合理情況逕予排除，此觀諸最高法院三十二年度
    上字第六七號判例意旨亦甚明確。
三、本件公訴人認被告涉有右揭詐欺之犯行，無非係以上開事實有告訴人指述、契約
    書影本在卷，及若非被告隱瞞房屋基地徵收事實，告訴人豈願承租並出資裝潢、
    設備及生財器具，且雙方租賃契約均未論及房屋拆除之解決方案，嗣房屋部分拆
    除後，被告仍提示支票兌領，拒絕與告訴人解決問題為其論據。
四、訊據被告堅決否認有詐欺情事，辯稱：告訴人承租之台北縣新店市○○路二號、
    四號房屋及坐落之台北縣新店市○○段芊蓁湖小段二三－六、二三－二七地號土
    地，其中二三－二七號土地雖經政府徵收為拓寬道路用地，因隔十幾年無拆屋跡
    象，被告始於八十六年六月十七日向案外人林添助以一千萬元購買前揭房地，嗣
    告訴人要求被告出租系爭房屋，被告先行花費二百餘萬元整修，並非由被告遊說
    告訴人承租。茲因系爭房屋所有權未移轉登記予被告，故由被告之子王泰安持原
    已載明瑕疵告知之買賣契約書至代書乙○○處訂立租賃契約，雙方均知基地被徵
    收之事實，均認不會立即拆屋，故告訴人並未陷於錯誤。其後台北縣新店市公所
    原誤為「違建」而誤拆在先，順以「拓寬」為由拆除，被告即同意退租並申請調
    解，惟正逢端午節碧潭又現人潮，告訴人復稱要續租，而調解不成立；又被告收
    受支票均託由新店農會代收，屆期自動提示，非被告故為提示兌領，況據用電收
    據所示，告訴人營業至少至八月底，則被告所託收而提示之八十七年八月五日之
    支票當時告訴人仍在營業期間，嗣因告訴人要求被告賠償裝璜費用，被告拒其所
    求，告訴人始為此不實之指述等語。經查：
（一）台北縣新店市○○路拓寬工程徵收之地主林添助所有台北縣新店市○○路二號
      、四號建築物係坐落於台北縣新店市○○段芊蓁湖小段二三－六、二三－二七
      地號土地，該二三－六地號土地原經台灣省七十七年八月二十日七七府地四字
      第八九一六二號函准訢店市○○○道路（碧潭路）工程徵收用地，惟經台北縣
      新店地政事務所於八十六年三月八日現場套繪樁位與地籍分割線始發現地籍有
      誤，該建築物建物坐落之土地在徵收上亦有不符情形發生，嗣將徵收該二三－
      六地號面積十平方公尺土地，更正徵收為二三－二七面積八七平方公尺，嗣經
      協議價購補償完畢。系爭碧潭路二號、四號建築物於八十七年八月五日先行拆
      除，惟其坐落之二三－六地號土地因誤植而辦理撤銷徵收，台北縣新店市函地
      政事務所復以八十七年八月十二日（八七）北縣店地字第０八０六五號函致台
      北縣新店市公所更正原二三－六地號分割之二三－三九及二三－一四地號土地
      係屬道路用地，應予補辦徵收等情，有土地登記謄本、台北縣新店市公所八十
      八年八月十六日八八北縣店工字第三０八五一號函附該所八十七年十月十四日
      北縣店工字第八七北縣店工字第四四七八九號、八十七年九月三日八七北縣店
      工字第三０七九七號、八十七年七月二十九日八七北縣店工字第三二二九０號
      函及八十七年八月五日會勘紀錄、協議價購發放清冊文件在卷可稽。由上可知
      ，系爭碧潭路二號、四號建築物坐落之芊蓁湖小段二三－六地號土地雖於七十
      七年間為道路工程微收用地，惟迄八十六年三月八日經地政事務所測量後始發
      現地籍有誤，而撤銷原徵收公告另補行辦理徵收因該地號分割之二三－三九及
      二三－一四地號土地，公訴人認該二三－六地號土地於七十七年間經徵收並發
      放補償金完畢，已有違誤。
（二）又查，被告於八十六年六月十七日以價金一千萬元向林添助購買系爭碧潭路二
      號、四號建物及其坐落之基地即芊蓁湖小段二三－六地號面積十平方公尺，及
      二三－二七地號土地所有權，並於買賣契約書第一條明載，該二三－二七地號
      土地及其上建物業經公告徵收發放補償費予林添助完畢；第三條瑕疵告知與處
      理義務及自動拆遷補償費尾款則明定：「坐落新店市○○段芊蓁湖小段二三之
      六地號土地乙筆，現因碧潭工程徵收用地公告中，惟政府機關對於前開公告徵
      收等作業有徵收錯誤情形存在，業經台北縣新店市公所函釋『坐落安坑段芊蓁
      湖小段二三之六．．地號土地不在碧潭路用地範圍』，是該筆地號土地目前無
      法辦理移轉登記予甲方（即被告）．．」有買賣契約附於偵查卷可稽；又被告
      以其子王泰安為代理人偕其友人施茂森，攜帶上開買賣契約原本與告訴人於八
      十七年一月五日於乙○○代書處就系爭碧潭路二號、四號建物訂立房屋租賃契
      約，約定自八十七年二月五日起至九十年二月四日止，租金每月八萬元，租金
      給付方式約定先由告訴人給付現金十萬元，另由告訴人交付八十七年一月二十
      日期，面額三十八萬元；八十七年八月五日期，面額四十八萬元；八十八年二
      月五日期，面額九十六萬元；八十九年二月五日期，面額九十六萬元之支票四
      紙，業經證人乙○○、施茂森到庭結證屬實（參見本院八十八年十一月三日訊
      問筆錄），並有租賃契約、支票影本在卷可稽；職是，被告與前手林添助就系
      爭房地之買賣契約業已明載芊蓁湖小段二三－二七地號土地及其上之碧潭路二
      號、四號建物經公告徵收並發放補償金完畢，而二三－六地號土地雖經徵收，
      但有徵收錯誤之情，並由被告之子攜帶該買賣契約原本至代書處與告訴人訂立
      租賃契約．告訴人仍諉稱不知系爭二三－六地號涉有徵收等情事，殊非可信；
      再者，系爭碧潭路二號、四號房屋自七十七年公告徵收時起算，近十年之久均
      未遭拆除，且坐落之系爭二三－六號土地亦曾經台北縣新店市公所函釋不在碧
      潭路用地範圍，是被告就系爭房屋自有非於短期內遭拆除之期待，否則倘被告
      明知系爭房屋於八十七年八月五日即將拆除，殊無可能在拆除前一年餘即以一
      千萬元向前手林添助價購系爭房地，據此，告訴人在此認同之下，出資裝潢、
      設備及生財器具承租系爭房屋經營餐廳，仍合於常情；又告訴人與被告既均非
      熟稔法律之專業人士，是殊不得以告訴人與被告所訂租賃契約隻字未提解決方
      案，遂認被告隱瞞房地徵收之事實，而有陷告訴人於錯誤之情事。
（三）又查，被告於八十七年五月二十五日以其子王泰安為代理人，為房屋租賃事件
      與告訴人至台北縣調解委員會調解，因兩造意見不一致而調解不成立之事實，
      有台北縣新店市公所八十八年八月二日八八北縣店民字第三一六八０號函附該
      市調解委員會八十七年民調字第二三五號調解事件卷宗影本附卷可憑；另觀諸
      卷附台灣電力公司台北南區營業處八十八年十月二十二日北南區費字第八八一
      ０－六一０四號函附台北縣新店市○○路二號用戶「來好客餐廳丙○○」電費
      資料所示，該用戶自八十七年一月中旬至十二月中旬用電應繳總金額分別為二
      ０七、二一六、三九八三、二一００六、二二九一二、二０四三六、二五七三
      一、一０三七四、一０四八二、一七００、二二二六、二一六一元，核與被告
      所提自八十七年六月中旬至九月中旬之電費收據相符，由上觀之，該用電應繳
      總額自八十三年中旬至八十七年九月中旬止，電費均達一、二萬元，分別較其
      餘月份電費為數百元至四千元以下高出甚多，顯為告訴人承租餐廳營業期間，
      尤以八十七年六月中旬至七月中旬之電費達二五七三一元為最高，而該月份正
      值同年六月二十八日端午節碧潭龍舟競賽人潮洶湧之時，是告訴人雖提出載明
      請求被告返還支票租金並賠償裝潢費用之八十七年五月十八日、六月二十九日
      存證信函，惟其於八十七年五月間與被告調解不成立，另於同年六月間寄發存
      證信函之後，尚繼續營業至少至八十七年八月止，足見其對房屋拆除乙事亦心
      存觀望，而被告於告訴人營業期間提示告訴人交付之八十七年八月五日期，面
      額四十八萬元之租金支票（嗣經退票），亦無失當之處；況本件公訴人指訴之
      被告詐欺行為乃在八十七年一月五日，殊不得以事後提示該紙支票之行為，反
      推論被告行為時有無詐欺之故意或意圖。
（四）綜上，告訴人對於承租房屋所涉徵收乙事既未陷於錯誤，即與刑法第三百三十
      九條第一項詐欺罪之構成要件不符，自難以該罪相繩。此外，復查無其他積極
      證據足資認定被告有公訴人所指之犯行，其犯罪自屬不能證明，揆諸首揭說明
      ，依法應諭知無罪之判決，以示慎審。
據上論斷，應依刑事訴訟法第三百零一條第一項，判決如主文。
中    華    民    國      八十九      年      一      月      十一    日
                                      臺灣臺北地方法院刑一庭
                                          法  官  李莉苓
右正本證明與原本無異。
如不服本判決，應於判決送達後十日內，向本院提出上訴狀。
                                          書記官  黃正昌
中    華    民    國      八十九      年      一      月      十七    日


司法院資訊處製作；財團法人民間司法改革基金會備份。
